ACORDAO-COMPLETO-2507994

ACÓRDÃO 2170/2021 ATA 36/2021 - PLENÁRIO

VISTOS, relatados e discutidos estes autos que tratam de solicitação encaminhada pela Comissão Parlamentar de Inquérito da Pandemia (CPIPANDEMIA) , solicitando a realização de auditoria, no âmbito da Secretaria Especial de Saúde Indígena (Sesai) , na execução orçamentária para o enfrentamento da pandemia da Covid-19, no período de fevereiro de 2020 a julho de 2021, confrontando-a com o planejamento publicado e homologado, seja no âmbito da Arguição de Descumprimento de Preceito Fundamental (ADPF) -709 ou do Ministério da Saúde; 
ACORDAM os Ministros do Tribunal de Contas da União, reunidos em Sessão de Plenário, ante as razões expostas pelo Relator, em:
9.1. conhecer, com fulcro no art. 71, incisos IV e VII, da CF/1988, c/c o art. 38, incisos I e II, da Lei 8.443/1992, da presente solicitação;
9.2. determinar a realização de auditoria de conformidade junto ao Ministério da Saúde e à Secretaria Especial de Saúde Indígena, com o objetivo de avaliar a execução orçamentária para o enfrentamento da pandemia da Covid-19 durante o período de fevereiro de 2020 a julho de 2021, dando-se especial atenção a eventuais transferências de recursos da Saúde Indígena para o Ministério da Defesa; 
9.3. encaminhar cópia desta deliberação à CPI da Pandemia, do Senado Federal, informando-lhe que o prazo para conclusão da fiscalização de que trata o subitem anterior é de até trinta dias, a contar da data da presente decisão, e que, tão logo sejam concluídos os trabalhos de fiscalização, será dado conhecimento dos resultados e das medidas adotadas pelo Tribunal;
9.4. autorizar o Relator, a seu juízo e ad referendum do Plenário, a enviar, mediante Despacho e por intermédio da Presidência do TCU, as informações preliminares que forem produzidas pela equipe de fiscalização, dada a natureza temporária da mencionada CPI bem como o caráter de urgência no processamento desse tipo de solicitação, assegurado pelo art. 231 do RITCU; e
9.5. restituir o processo à SecexSaúde para a adoção das providências a seu cargo.

Solicitação do Congresso Nacional em que se requer a realização de auditoria da execução orçamentária no âmbito da Secretaria Especial de Saúde Indígena (Sesai) para o enfrentamento da pandemia da Covid19 durante o período de fevereiro de 2020 a julho de 2021.

Ministério da Saúde.

3. Interessada: Comissão Parlamentar de Inquérito da Pandemia da Covid-19 (CPIPANDEMIA).

13.1. Ministros presentes: Ana Arraes (Presidente), Walton Alencar Rodrigues, Benjamin Zymler, Augusto Nardes, Aroldo Cedraz, Raimundo Carreiro, Bruno Dantas, Vital do Rêgo (Relator) e Jorge Oliveira.
13.2. Ministros-Substitutos presentes: Augusto Sherman Cavalcanti, Marcos Bemquerer Costa e André Luís de Carvalho.

ACORDAO-COMPLETO-2526884

Acórdão 474/2022 - Plenário

ACORDAO-COMPLETO-2519482

Acórdão 2801/2021 - Plenário

VITAL DO RÊGO

Trata-se de solicitação encaminhada pelo Exmo. Sr. Senador Omar Aziz, presidente da Comissão Parlamentar de Inquérito da Pandemia (CPIPANDEMIA) , por meio do qual requer a realização de auditoria na execução orçamentária, no âmbito da Secretaria Especial de Saúde Indígena (Sesai) , para o enfrentamento da pandemia da Covid-19 durante o período de fevereiro de 2020 a julho de 2021, confrontando-a com o planejamento publicado e homologado, seja no âmbito da ADPF-709 ou do Ministério da Saúde. (Requerimento 1.371 e 1.372, ambos de 2021, de autoria dos Exmo. Sr. Senador Humberto Costa) .
No âmbito da Secretaria de Controle Externo da Saúde (SecexSaúde) , foi elaborada a instrução à peça 8, a seguir transcrita com os ajustes de forma pertinentes, cujo encaminhamento foi encampado pelos dirigentes da unidade (peças 9/10) :
HISTÓRICO
3.	Conforme disposto no Ofício 2.294/2021- CPIPANDEMIA, a presente solicitação tem como objetivo instruir os trabalhos da CPI - Pandemia, criada pelos Requerimentos do Senado Federal nº 1371 e 1372, todos de 2021 (peça 1, p. 1) .
4.	Destaca-se que o objetivo da mencionada CPI é apurar as ações e omissões do Governo Federal no enfrentamento da Pandemia da Covid-19 no Brasil; as possíveis irregularidades, bem como outras ações ou omissões cometidas por administradores públicos federais, estaduais e municipais, no trato com a coisa pública, limitado apenas quanto à fiscalização dos recursos da União repassados aos demais entes federados para as ações de prevenção e combate à Pandemia da Covid-19 (peça 1, p. 1) .
5.	Por intermédio do Ofício 2.294/2021- CPIPANDEMIA, de 23/8/2021 (peça 1, p. 1) , o Presidente da referida CPI encaminhou cópia do Requerimento 1.301/2021, de autoria do Senador Humberto Costa, que requer ao Tribunal de Contas da União (TCU) , em caráter de urgência, a realização de auditoria da execução orçamentária no âmbito da Secretaria Especial de Saúde Indígena (Sesai) para o enfrentamento da pandemia da Covid-19 durante o período de fevereiro de 2020 a julho de 2021, confrontando-a com o planejamento publicado e homologado, seja no âmbito da ADPF-709 ou do Ministério da Saúde (peça 3, p. 1) .
EXAME DE ADMISSIBILIDADE
6.	Os arts. 4º, inciso I, alínea "b" da Resolução - TCU 215/2008 e 232, inciso III, do Regimento Interno do TCU conferem legitimidade ao Presidente da mencionada Comissão Parlamentar para solicitar a realização de fiscalização. 
7.	Assim, legítima a autoridade solicitante, cabe o conhecimento do expediente como solicitação do Congresso Nacional.
EXAME TÉCNICO
8.	Conforme reportado acima, a presente solicitação baseia-se Requerimento 1.301/2021, de autoria do Senador Humberto Costa, que pleiteia realização de auditoria da execução orçamentária no âmbito da SESAI para o enfrentamento da pandemia da Covid-19 durante o período de fevereiro de 2020 a julho de 2021, confrontando-a com o planejamento publicado e homologado, seja no âmbito da ADPF-709 ou do Ministério da Saúde, devendo-se dar especial atenção aos seguintes aspectos (peça 1, p. 2 e 3) :
1. Compra de medicamentos, insumos e equipamentos de proteção individual, considerando Unidade Gestora (SESAI/DLOG/CGMAP/ SAA/DSEI) , quantidade, valor unitário, valor empenhado, valor executado;
2. Contratações específicas de profissionais de saúde e outros para o enfrentamento da crise sanitária gerada pela Covid-19, com tipo de vínculo (conveniada, mão de obra terceirizada) , categoria profissional, lotação por DSEI e local (Sede, Casai, Polo Base, Equipe Multiprofissional de Saúde Indígena) , data da contratação (mês) , valor do contrato;
3. Gastos com reformas e adequações de Unidades de Saúde Indígena para a pandemia, com especificações de data e DSEI, especificando se é sede, Casai, Polo Base ou Posto de Saúde; e
4. Repasses efetuados para o Ministério da Defesa com o objetivo de atender demandas relativas a Saúde Indígena, especificando valores por Natureza de Despesa, data e local de execução das ações.
Da justificativa da solicitação
9.	Tal requerimento apresenta justificativa para a solicitação, sob o argumento de que o detalhamento das medidas orçamentárias e fiscais de enfrentamento à crise da Covid-19 é de fundamental importância para o acompanhamento das ações do Governo Federal e do Ministério da Saúde no que diz respeito ao combate à pandemia (peça 3, p. 2) .
10.	Prossegue o requerimento destacando as atribuições da Sesai estabelecidas no Decreto 7.795/2019, quais sejam: planejar, coordenar, supervisionar, monitorar e avaliar a implementação da Política Nacional de Atenção à Saúde dos Povos Indígenas, observados os princípios e as diretrizes do SUS; e coordenar o processo de gestão do Subsistema de Atenção à Saúde Indígena para a promoção, a proteção e a recuperação da saúde dos povos indígenas, e a sua integração ao SUS (peça 3, p. 2) .
11.	Dessa forma, considerando o cenário de pandemia e a vulnerabilidade dos povos indígenas à Covid-19, alguns itens da execução orçamentária do referido órgão mereceriam atenção (peça 3, p. 2) . Nesse sentido, aquele requerimento apontou que chamavam a atenção alguns dados disponíveis relacionados aos gastos da Sesai em 2020 e 2021, tais como (peça 3, p. 3) :
¿ Do total de orçamento 2020 executado pela SESAI (89.351.646,62) , apenas 12,6% foram utilizados para compra de matérias de consumo, incluindo medicamentos, EPIs, etc. A maior parte do orçamento foi utilizado para Outros Serviços de Terceiro-Pessoa Jurídica (64,7%) e Passagens e Despesas com locomoção (17,3%) .
¿ Apesar do valor empenhado para compra de materiais de consumo em 2020 ter sido de R$ 15.786.234,44, apenas R$8.628.060,24 foi executado, correspondendo a cerca de 55% do orçamento para este fim.
¿ Em relação a execução orçamentária dos DSEI, também apenas um pequeno percentual (7%) foi utilizado para a compra de matérias de consumo. Em relação a Equipamentos e Material permanente, apenas 2,1% do orçamento total foi utilizado para este fim. A maior parte do orçamento dos DSEI (36,3%) foi utilizado para locação de mão de obra e outros serviços de terceiros (26%) .
¿ Em relação a execução orçamentária das Conveniadas, não é possível saber, pelos dados disponíveis, quais os valores utilizados para a contratação de mão de obra específica para o combate a pandemia.
¿ Não é possível analisar a transferência de recursos da Saúde Indígena para o Ministério da Defesa.
Da solicitação
12.	Conforme o art. 3º da Resolução-TCU 215/2008, a solicitação do Congresso Nacional encaminhada ao TCU classifica-se em:
I - solicitação de fiscalização de natureza contábil, financeira, orçamentária, operacional e patrimonial, nas unidade administrativas dos Poderes Legislativo, Executivo e Judiciário e demais entidades da Administração Pública, nos termos do art. 71, inciso IV, da Constituição Federal;
II - solicitação de informação sobre fiscalização contábil, financeira, orçamentária, operacional e patrimonial e sobre resultados de inspeções e auditorias realizadas, nos termos do art. 71, inciso VII, da Constituição Federal;
III - solicitação de pronunciamento conclusivo sobre regularidade de despesa, nos termos do art. 72, caput e § 1º, da Constituição Federal.
IV - solicitação de providências em relação às conclusões de relatório de comissão parlamentar de inquérito, nos termos dos arts. 1º e 2º da Lei nº 10.001/2000.
13.	Da leitura da solicitação, verifica-se que se trata de pedido de fiscalização abordado no inciso I do artigo acima mencionado, posto o pleito de realização de auditoria de conformidade presente no Requerimento 1.301/2021 (peça 3, p. 3) .
Do objeto da solicitação
14.	Constata-se que a presente solicitação tem como foco a execução de despesas na área de saúde indígena frente à pandemia de Covid-19, tendo como critério o planejamento elaborado pelo Ministério da Saúde. Registra-se, conforme apontado pelo requerimento que originou essa solicitação, que compete à Sesai gestão do Subsistema de Atenção à Saúde Indígena (SasiSUS) . Assim, convém trazer uma breve explicação sobre essa unidade jurisdicionada.
15.	Com a alteração da Lei 9.649/1998, foi estabelecida a competência do Ministério da Saúde (MS) nas questões relacionadas à saúde indígena, assim como foram transferidos da Fundação Nacional do Índio (Funai) para a Fundação Nacional de Saúde (Funasa) os bens, equipamentos e documentos necessários ao exercício das atividades de assistência à saúde do índio. Desse modo, o Ministério da Saúde, por intermédio da Funasa, assumiu a responsabilidade de estruturar o Subsistema de Atenção à Saúde Indígena, articulado com o SUS.
16.	Em 2010, a Medida Provisória 483/2010, convertida na Lei 12.314/2010, transferiu as competências relativas ao atendimento da atenção básica do Departamento de Saúde Indígena da Funasa para o Ministério da Saúde. Por sua vez, o Decreto 7.336/2010 instituiu a Secretaria Especial de Saúde Indígena (Sesai) , unidade integrante da estrutura do Ministério da Saúde, como responsável por coordenar a Política Nacional de Atenção à Saúde dos Povos Indígenas e todo o processo de gestão do SasiSUS.
17.	Para a execução de ações complementares na atenção à saúde dos povos indígenas, a Sesai adotou como modelo a realização de convênios para seleção de entidades beneficentes de assistência social na área de saúde. Trabalhos anteriores do TCU, tais como aqueles realizados no âmbito dos TC Processo 013.233/2008-5 e Processo 022.388/2016-8, detectaram insuficiências na estrutura de controle interno da Sesai sobre as atividades desenvolvidas por essas entidades, o que pode resultar em desperdícios ou má alocação de recursos.
18.	Além disso, verificaram-se deficiências na alimentação dos dados provenientes da execução das ações de saúde no Sistema de Informação da Atenção à Saúde Indígena (Siasi) , situação que poderia gerar o enfraquecimento da qualidade da informação e, consequentemente, prejudicar a capacidade de tomada de decisão por parte da Sesai no exercício da gestão do SasiSUS.
19.	A página oficial do Ministério da Saúde informa que R$ 11.167.656,61 foram repassados para o enfrentamento da pandemia (https://saudeindigena1.websiteseguro.com/coronavirus/transp.php, acessado em 30/8/2021, às 17:30) .
20.	A Arguição de Descumprimento de Preceito Fundamental (ADPF) 709, mencionada pelo requerimento que gerou a presente solicitação, trata de ação cujo objeto é um conjunto de atos comissivos e omissivos do Poder Público, relacionados ao combate à pandemia por COVID-19, que implicariam alto risco de contágio e de extermínio de diversos povos indígenas.
21.	A referida ADPF requeria, dentre outras medidas, a criação de barreiras sanitárias, a instalação de sala de situação, a retirada de invasores das terras indígenas, o acesso de todos os indígenas ao Subsistema Indígena de Saúde e a elaboração de plano para enfrentamento e monitoramento da COVID-19.
22.	Destaca-se que para a adoção de medidas de proteção social para prevenção do contágio e da disseminação da Covid-19 nos territórios indígenas, houve a publicação do Plano Emergencial para Enfrentamento à Covid-19 nos territórios indígenas mediante a Lei 14.021/2020, que assim dispõe em seu art. 4º.
Art. 4º Fica criado o Plano Emergencial para Enfrentamento à Covid-19 nos Territórios Indígenas (Plano Emergencial) , com o objetivo de assegurar o acesso aos insumos necessários à manutenção das condições de saúde para prevenção do contágio e da disseminação da Covid-19, bem como para o tratamento e a recuperação dos infectados, com observância dos direitos sociais e territoriais dos povos indígenas.
23.	Considerando a relevância do tema, qual seja, a verificação da execução orçamentária no âmbito da Sesai para a prevenção do contágio e da disseminação da Covid-19 nos territórios indígenas, bem como à ausência de outros trabalhos deste TCU com foco na realização de políticas públicas garantidoras de acesso aos serviços de atenção integral à saúde aos povos indígenas nesses tempos de pandemia da Covid-19, entende-se oportuna a ação de controle requerida nestes autos.
24.	Dessa forma, esta unidade técnica manifesta-se favoravelmente à realização da fiscalização solicitada. Entende-se, tal como requerido pelo solicitante, que a fiscalização deve ser executada na forma de auditoria de conformidade com vistas a analisar a execução orçamentária no âmbito da Secretaria Especial de Saúde Indígena (Sesai) para o enfrentamento da pandemia da Covid-19 durante o período de fevereiro de 2020 a julho de 2021, dando-se especial atenção às eventuais transferências de recursos da Saúde Indígena para o Ministério da Defesa.
25.	Ressalte-se que, conforme notícias veiculadas na imprensa, há a previsão para o eventual término da CPI - Pandemia na segunda quinzena de setembro; dessa forma, dada a experiência em trabalhos de auditoria e o zelo técnico para as apurações solicitadas, provavelmente o relatório da presente auditoria não estará concluído antes do término da CPI - Pandemia, caso se confirme o seu término ainda em setembro. 
26.	Portanto, conquanto o prazo para o trabalho seja exíguo, poder-se-ia enviar um relatório preliminar com as constatações iniciais identificadas; entretanto, cabe mais uma vez destacar que os resultados seriam precários, haja vista ainda dependerem da manifestação dos gestores acerca deles. 
CONCLUSÃO
27.	Com vistas ao saneamento das questões tratadas na seção "Exame Técnico", considera-se necessária, com fundamento no art. 38, inciso I, da Lei 8.443/1992 c/c art. 232, inciso III do Regimento Interno do TCU, a realização de auditoria de conformidade, com vistas ao exame detalhado da execução orçamentária no âmbito da Secretaria Especial de Saúde Indígena (Sesai) para o enfrentamento da pandemia da Covid-19 durante o período de fevereiro de 2020 a julho de 2021, dando-se especial atenção às eventuais transferência de recursos da Saúde Indígena para o Ministério da Defesa.
PROPOSTA DE ENCAMINHAMENTO
28.	Diante do exposto, submete-se a presente solicitação do Congresso Nacional, formulada pelo Presidente da Comissão Parlamentar de Inquérito do Senado, por intermédio do Ofício 2.294/2021- CPIPANDEMIA, de 23/8/2021, destinada a apurar as ações e omissões do Governo Federal no enfrentamento da pandemia da Covid-19 no Brasil (CPI - Pandemia) , com base no Requerimento 1.301/2021, de 2/8/2021, de autoria do Senador Humberto Costa, à consideração superior, com proposta de:
	a) conhecer da presente solicitação, por estarem preenchidos os requisitos de admissibilidade previstos nos arts. 38, inciso I, da Lei 8.443/1992, 232, inciso III, do Regimento Interno do TCU e 4º, inciso I, alínea "b" da Resolução - TCU 215/2008;
b) realizar auditoria de conformidade, nos termos do art. 38, inciso I, da Lei 8.443/1992 c/c art. 239, inciso III do Regimento Interno do TCU, junto ao Ministério da Saúde e à Secretaria Especial de Saúde Indígena, com o objetivo de avaliar execução orçamentária para o enfrentamento da pandemia da Covid-19 durante o período de fevereiro de 2020 a julho de 2021, dando-se especial atenção às eventuais transferências de recursos da Saúde Indígena para o Ministério da Defesa, a fim de subsidiar os trabalhos desta unidade no atendimento à demanda do Congresso Nacional;
c) dar ciência da decisão que vier a ser adotada ao Exmo. Senador Omar Aziz, Presidente da Comissão Parlamentar de Inquérito do Senado (CPI - Pandemia) , nos termos da minuta de aviso inserida no módulo "Comunicações" do e-TCU, informando-lhe que, tão logo sejam concluídos os trabalhos de fiscalização, ser-lhe-á dado conhecimento dos resultados e das medidas adotadas pelo Tribunal.
	É o relatório.

não há.

Não atuou.

SOLICITAÇÃO DO CONGRESSO NACIONAL. REQUERIMENTO DA CPI DA PANDEMIA. SOLICITAÇÃO DE REALIZAÇÃO DE FISCALIZAÇÃO NA EXECUÇÃO ORÇAMENTÁRIA DA SECRETARIA ESPECIAL DE SAÚDE INDÍGENA (SESAI), NO QUE TANGE O ENFRENTAMENTO DA PANDEMIA DA COVID-19. CONHECIMENTO. AUTORIZAÇÃO. CARÁTER DE URGÊNCIA. FIXAÇÃO DO PRAZO PARA RESPOSTA EM ATÉ TRINTA DIAS. AUTORIZAÇÃO AO RELATOR PARA, A SEU JUÍZO E AD REFERENDUM DO PLENÁRIO, ENVIAR AS INFORMAÇÕES PRELIMINARES OBTIDAS PELA EQUIPE DE AUDITORIA. NOTIFICAÇÃO AO SOLICITANTE.

SOLICITAÇÃO DO CONGRESSO NACIONAL (SCN)

Secretaria de Controle Externo da Saúde (SecexSaúde).

Em exame, solicitação encaminhada pela Comissão Parlamentar de Inquérito da Pandemia da Covid-19 (CPIPANDEMIA) , por meio da qual requer a realização de auditoria, no âmbito da Secretaria Especial de Saúde Indígena (Sesai) , com o objetivo de avaliar a execução orçamentária destinada ao enfrentamento da pandemia da Covid-19, no período de fevereiro de 2020 a julho de 2021, confrontando-a com o planejamento publicado e homologado, seja no âmbito da Arguição de Descumprimento de Preceito Fundamental (ADPF) -709 ou do Ministério da Saúde.
Segundo a solicitante, a referida auditoria deve dar especial atenção à: (a) aquisição de medicamentos, insumos e equipamentos de proteção individual (quantidade, valor unitário, valor empenhado, valor executado) ; (b) contratações específicas de profissionais de saúde e outros para o enfrentamento da crise sanitária gerada pela Covid-19, com tipo de vínculo (conveniada, mão de obra terceirizada) , categoria profissional, lotação por DSEI e local (sede, Casai, Polo Base, Equipe Multiprofissional de Saúde Indígena) , data da contratação (mês) , valor do contrato; (c) gastos com reformas e adequações de Unidades de Saúde Indígena para a pandemia, com especificações de data e DSEI (sede, Casai, Polo Base ou Posto de Saúde) ; e (d) repasses efetuados para o Ministério da Defesa para atender demandas relativas a saúde indígena (valores por natureza de despesa, data e local de execução das ações) .
A SecexSaúde, após análise do feito, considerando a relevância do tema e a ausência de outros trabalhos deste Tribunal com foco nas políticas públicas garantidoras de acesso aos serviços de atenção integral à saúde aos povos indígenas nesses tempos de pandemia da Covid-19, entendeu oportuna a ação de controle requerida.
Ressaltou, no entanto, a se confirmar as notícias veiculadas na imprensa de eventual conclusão antecipada da CPI - Pandemia, provavelmente o relatório da auditoria a ser realizada não estará concluído. Todavia, em que pese o prazo exíguo para a realização dos trabalhos de fiscalização, considera que o relatório preliminar com as constatações iniciais identificadas poderá ser encaminhado à solicitante, com a ressalva de que a conclusão final da equipe técnica dependerá da manifestação dos gestores acerca dos achados encontrados.
Nessas circunstâncias, a SecexSaúde propôs o conhecimento da presente solicitação e a realização da auditoria solicitada.
Preliminarmente, a presente solicitação deve ser conhecida, ante o preenchimento dos requisitos de admissibilidade previstos no art. 232, inciso III, do Regimento Interno do Tribunal (RITCU) .
Quanto à auditoria solicitada, acolho o desfecho proposto pela unidade técnica. Mostram-se, de fato, oportunos e pertinentes os trabalhos fiscalizatórios, mormente ante os indícios apontados pela solicitante, tais como: (a) 82% do orçamento de 2020 da SESAI foram utilizados para "Outros Serviços de Terceiro-Pessoa Jurídica", passagens e despesas com locomoção; (b) execução de apenas 55% do orçamento da DESAI com aquisição de materiais de consumo; (c) execução de apenas 7% do orçamento da DSEI com aquisição de materiais de consumo e 2,1% em equipamentos e materiais, com a maior parte (62%) utilizado para locação de mão de obra e outros serviços de terceiros.
No tocante ao prazo de atendimento para conclusão da fiscalização, nos termos do art. 14 da Resolução TCU 215/2008, deve ser informado à solicitante que será estabelecido em até trinta dias, a contar da data da decisão adotada pelo Tribunal. Todavia, dada a natureza temporária da mencionada CPI bem como o caráter de urgência no processamento desse tipo de solicitação, assegurado pelo art. 231 do RITCU, propugno que esta Corte autorize este Relator, a seu juízo e ad referendum do Plenário, a enviar, por intermédio da Presidência, as informações preliminares que forem produzidas pela equipe de fiscalização a solicitante.
	Ante o exposto, voto para que o Tribunal de Contas da União aprove o acórdão que submeto a este Colegiado.
                                         TCU, Sala das Sessões, em 15 de setembro de 2021.
Ministro VITAL DO RÊGO 
Relator